最高法院民事判決　　　　　　　　　　　　　　　八十六年度台上字第三二一四號
　　上　訴　人　甲○○
　　上　訴　人　乙○○
右當事人間請求離婚等事件，兩造對於中華民國八十六年三月十日台灣高等法院高雄
分院第二審判決(八十五年度家上字第九二號)，各自提起上訴，本院判決如左：
    主  文
原判決關於駁回甲○○之上訴及該訴訟費用部分廢棄，發回台灣高等法院高雄分院。
上訴人乙○○之上訴駁回。
第三審訴訟費用關於駁回上訴部分，由上訴人乙○○負擔。
    理  由
本件上訴人甲○○主張：兩造於民國八十二年九月二十六日結婚，迄未辦理結婚登記
；婚後因對造上訴人乙○○強令伊墮胎，致伊傷心欲絕；伊返回娘家三月餘，對造上
訴人即提起履行同居之訴，又以伊與父親係詐騙聘金為由，對伊父女提出共同詐欺之
刑事告訴，經檢察官不起訴處分後，又一再聲請再議，致伊父女精神上受不堪同居之
痛苦。復又委請律師發函要求辦理離婚及賠償事宜，並對伊提出誣告之訴。足證對造
上訴人無意維持兩造之婚姻關係，已有難以維持婚姻之重大事由存在等情，爰依民法
第一千零五十二條第一項第三款及同法條第二項之規定，求為命對造上訴人應協同伊
辦理結婚登記，並准兩造離婚之判決。
上訴人乙○○則以：兩造婚後，甲○○即於八十二年十二月二日無故離家，經伊訴請
履行同居確定，甲○○復於八十三年間先後向法院訴請撤銷婚姻及向台灣屏東地方法
院檢察署（下稱屏東地檢署）告訴伊詐術結婚罪嫌，均經判決甲○○敗訴及處分不起
訴確定。兩造婚姻之所以至此，全由甲○○造成，其訴顯無理由等語，資為抗辯。
原審以：按離婚之訴，專屬夫妻之住所地法院管轄；但訴之原因事實發生於夫或妻之
居所地者，得由各該居所地之法院管轄，為民事訴訟法第五百六十八條第一項所明定
。本件甲○○之居所地在屏東縣麟洛鄉，且其訴請離婚，係以乙○○告訴甲○○及其
父詐欺誣告案件，經屏東地檢署偵查不起訴處分後，乙○○兩次聲請再議，經駁回確
定，致伊父女精神上感受不可忍受之痛苦，已達不堪同居之程度為其事由，是甲○○
訴請離婚之原因事實係發生於其居所地屏東，台灣屏東地方法院自有管轄權，核先敘
明。次按結婚者，應為結婚之登記；又結婚登記，以當事人為申請人，原戶籍法第二
十五條、第四十八條分別定有明文。兩造既經舉行公開儀式結為夫妻，為乙○○所不
爭，自應為結婚登記。惟兩造迄未為結婚登記，亦為乙○○所不爭，並有戶籍登記簿
謄本可稽，則甲○○訴請乙○○協同辦理結婚登記，應予准許。又兩造間互為提起民
事訴訟或互相告訴之刑事案件計有數件，甲○○自認兩造間最先係由其於八十三年間
向第一審法院對乙○○提起撤銷婚姻之訴（八十三年家訴字第十一號、原審八十三年
家上字第一○一號），及向屏東地檢署告訴乙○○犯詐術締結婚姻罪，乙○○均獲勝
訴判決及不起訴處分確定等情，有上開民事卷、判決及不起訴處分書等影本為證。其
後乙○○於八十三年間，向台灣士林地方法院訴請甲○○履行同居事件，甲○○經合
法通知未到庭，復未陳明有何不能同居之正當事由，經判決甲○○應與乙○○同居確
定。則乙○○抗辯係甲○○於婚後先行離家拒與乙○○同居，自屬可採。亦見係甲○
○先行對乙○○提起多次民、刑訴訟，乙○○始於八十四年一月九日具狀告訴甲○○
與其父謝德滿共同詐欺。兩造間造成精神上不可忍受之痛苦，果屬存在，亦係因甲○
○婚後先離家及提起訴訟之故，應由甲○○負大部分之責任，甲○○何能以其先行興
訟而謂其精神上感受不可忍受之痛苦，並將此原因歸責於乙○○。從而甲○○主張遭
受精神上不可忍受之痛苦，已達不堪同居之地步，尚無可採。至甲○○復以乙○○強
令伊墮胎，致伊傷心欲絕；又要求與伊離婚並對伊提起誣告之訴，足證乙○○無意維
持兩造婚姻關係，顯無破鏡重圓之可能，伊自可訴請離婚云云。惟查甲○○並未就其
墮胎之真正原因，或是否遭乙○○之強迫等事實舉證證明，尚難認其主張為真實，自
難遽認兩造間有重大事由已達難以維持婚姻之地步。況依民法第一千零五十二條第二
項規定以有其他重大事由難以維持婚姻者，夫妻之一方固得請求離婚。但其事由應由
夫妻之一方負責者，僅他方得請求離婚，亦為同條項後段所明定。縱認兩造確有其他
重大事由已達不能維持婚姻之地步，其事由既因甲○○之先行興訟而起，自應由甲○
○一方負責，其依民法第一千零五十二條第一項第三款、第二項之規定訴求離婚，均
屬無據，不應准許，為其得心證之理由。因而維持第一審所為命乙○○協同辦理結婚
登記，駁回甲○○離婚請求之判決，而駁回兩造之上訴。
一廢棄發回部分(即關於甲○○請求離婚之上訴部分)：
按婚姻以夫妻共同生活為目的，自應以誠摯相愛為基礎，共同建立和諧美滿幸福之家
庭。倘其一方不顧他方之感受，令其受身體上或精神上不可忍受之痛苦，致無從繼續
保持共同生活之圓滿、安全及幸福，而生婚姻之破綻，無從繼續維持婚姻之生活者，
他方自得訴請離婚。本件依乙○○於前刑事案件在內政部警政署刑事警察局鑑定時，
對於測驗員詢問「你在婚後有無要求甲○○拿掉肚子裏的小孩」，為肯定之答覆（見
屏東地檢署八十四年度偵續字第五三號偵查卷三○頁）。又依附於台灣台北地方法院
檢察署八十四年度助字第一○六四號卷內之李義男婦產科病歷表暨由乙○○為保證人
之手術及麻醉志願書，甲○○確在八十二年十月二十日施行墮胎。參以甲○○原為護
士，自知墮胎對母體之戕害極巨，且婚後能擁有自己之小孩，亦屬女人所至盼等情，
則甲○○陳稱：乙○○婚後知伊懷孕，因其與訴外人林惠美同居已生二子，不欲伊生
育，竟令伊墮胎，此事係在伊提起撤銷婚姻之訴及告訴其犯詐術結婚罪嫌之前。乙○
○復於兩造互告刑事訴訟之後，另行於八十四年十一月十五日及八十五年四月十五日
委請律師發函要求辦理離婚及賠償事宜，以上各事實，均非應由伊負責。乙○○於婚
前與林惠美同居生二子龔明祥、龔道祥，於婚後知伊懷孕後，又令伊墮胎，伊傷心欲
絕，回娘家僅三月餘，即不顧夫妻情義，向台灣士林地方法院訴請履行同居之訴，復
又委請律師發函要求辦理離婚及賠償事宜，伊在精神上殊感痛苦，實難以同居，兩造
間亦有難以維持婚姻之重大事由等語，即非全屬無據。果爾，能否謂其不得訴請離婚
，即非無研求之餘地。甲○○上訴論旨，指摘原判決關於其不利部分為不當，求予廢
棄，為有理由。
二駁回上訴部分（即關於乙○○上訴部分）：
按命辦理結婚登記，僅須記載命被告協同辦理結婚登記為已足，不以命向特定戶政事
務所辦理結婚登記為必要。原審依上開理由，命乙○○協同甲○○辦理結婚登記，於
法洵無違誤。乙○○上訴論旨，指摘原判決關於該部分為不當，聲明廢棄，不能認為
有理由。
據上論結，本件上訴人甲○○之上訴為有理由，上訴人乙○○之上訴為無理由。依民
事訴訟法第四百七十七條第一項、第四百七十八條第一項、第四百八十一條、第四百
四十九條第一項、第七十八條，判決如主文。
中      華      民      國    八十六    年      十      月     十七     日
                              最高法院民事第五庭
                                  審判長法官  吳  啟  賓
                                        法官  洪  根  樹
                                        法官  謝  正  勝
                                        法官  劉  福  來
                                        法官  黃  熙  嫣
      右正本證明與原本無異
                                              書  記  官
中      華      民      國    八十六    年      十      月     三十     日
